【裁判字號】    88,訴,823
【裁判日期】    900327
【裁判案由】    履行債務
【裁判全文】
臺灣士林地方法院民事判決  八十八年度訴字第八二三號
    原      告  楊永山
    訴訟代理人  曾國龍律師
    被      告  唐榮鐵工廠股份有限公司  設新竹縣湖口鄉○○村○○路四五八號
    法定代理人  甲○○        .
    訴訟代理人  乙○○        .
右當事人間請求履行債務事件，本院判決如左：
    主    文
原告之訴及假執行之聲請均駁回。
訴訟費用由被告負擔。
    事    實
甲、原告方面：
  一、聲明：
  （一）被告應給付原告新臺幣（下同）三百三十七萬四千一百五十七點五元，及自
        準備書狀（三）送達翌日起至清償日止，按週年利率百分之五計算之利息。
  （二）被告應給付原告八十九萬三千一百十三元，及自起訴狀繕本送達翌日起至清
        償日止按週年利率百分之五計算之利息。
  （三）願供擔保請准宣告假執行。
  二、陳述：
  （一）原告為一佃農，向地主陳錦堂租用坐落臺北縣汐止市○○段社后下小段第一
        二一、第一二一之二八地號二筆田地耕作，並訂有耕地三七五租約，上開二
        筆耕地三十餘年來均引用自然由山上流下之水源，灌溉從不虞匱乏，中山高
        速公路興建時雖經過水源，惟因有預留涵管引水，故通車十餘年均無礙原告
        耕作。迄八十二年間中山高速公路汐止內湖段第一標拓寬工程，施工計劃未
        預留引水之涵管，勢將截斷原告耕作之水源及溝渠，經原告陳情後，於民國
        八十二年三月九日由交通部會同顧問公司及承包商即被告等代表會勘後，協
        議由被告「另築灌溉溝渠供楊君（即原告）耕種使用」，交通部所屬單位亦
        以公文函覆證實在案，而依誠信原則及解釋當事人之真意，該協議之意涵當
        指被告應另築有水可供灌溉之溝渠，以供原告農地耕種使用。
  （二）詎汐止高架橋八十二年施工後，被告即未依前開協議施作引水灌溉之溝渠，
        良田頓時荒蕪，造成原告莫大損失，經原告四處陳情，被告仍置之不理，迄
        八十七年交通部國道高速公路局拓建工程處為圖規避責任，竟扭曲事實稱該
        址已無灌溉水源，施作溝渠形同虛設，拒不施作，原告爰依兩造於八十二年
        三月九日協議提起本訴，然因被告未依約於北二高五汐高架段施工當時即施
        作本件灌溉溝渠，致今北二高五汐高架路段完工通車，灌溉水源亦由被告引
        入地下涵管，且因無法入內測量正確埋設管線引水，被告無法依前開協議意
        旨履行債務，致原告為耕種之需以鑿井方式灌溉，鑿井費用經估計為三百三
        十七萬四千一百五十七點五元，爰依民法第二百二十六條訴請被告賠償。
  （三）被告本應於八十二年高架道路施工時即另築溝渠供原告耕作灌溉，惟被告拒
        絕給付且遲延至中山高速公路五汐高架路段完工致因灌溉水管導入地下，確
        定無法履行協議之給付，且亦無法進入地下涵洞埋設管線，則原告因被告遲
        延給付而無法灌溉耕作，自受有損害，原告自八十二年迄八十八年已有七年
        完全無收成，依原告耕地三七五租約，系爭一二一、一二一之二八地號二筆
        農地，自七十四年起迄九十一年依臺北縣政府核定之耕地租約載明認定每年
        產值應有稻谷一萬零一百二十六臺斤，且數十年來原告亦需依上開產值之千
        分之三七五繳交租金三千七百九十八臺斤予出租人，則原告自八十二年起至
        五汐高架路段完工通車時每年受有農地收成之損害為一萬零一百二十六臺斤
        ，爰以七年可收獲稻谷七萬零八百八十二臺斤，約合四萬二千五百二十九‧
        二公斤，再依糧食局稻穀收購價格每公斤二十一元計算，是原告因被告給付
        遲延共損失八十九萬三千一百十三元，爰依民法第二百二十七條、二百三十
        一條訴請被告賠償損害。
  （四）二造所訂協議並無自始給付不能之情形：
        二造所訂協議既經設計監造單位會勘及主管機關確認，即無自始客觀給付不
        能之可能性存在，且事實上被告只要於施工時不將原告原有灌溉水源引入地
        下ＲＣＰ中或於地下ＲＣＰ中另行引水至原告農地中或另為其他適當之處置
        ，今時今日絕無給付不能之情。
  （五）二造協議所訂之被告於「施工時」另築灌溉溝渠，係指被告履行義務之履行
        期，非如被告所辯於施工時始有履行義務，且被告所辯已築妥之溝渠係一位
        於汐止市○○街旁之排水溝，顯非協議所指之「於楊君土地上另築灌溉溝渠
        」甚明。
  （六）系爭二筆耕地之地目並未變更且租約仍有效存續中，被告所辯系爭土地地目
        已變更，已無耕作云云，顯與事實不符。
  三、證據：提出臺灣省臺北縣私有耕地租約影本一份、照片四幀、會勘紀錄一份、
      交通部臺灣區○道○○○路局汐止五股段高架拓建工程處八十二年三月三十日
      函一份、交通部臺灣區○道○○○路局拓建工程處八十七年七月二十八日函一
      份、臺北縣汐止鎮調解委員會通知三紙、證明書一份、臺北縣汐止鎮農會八十
      八年三月二十五日函一份、同意書一份、預算表一紙、並聲請訊問證人宋炳寬
      、林敬忠、林棟，及請求現場勘驗，並請求向交通部臺灣區○道○○○路局函
      查國道高速公路汐止五股段高架拓寬汐止內湖段工程第一標至第六標於何時開
      始施工、何時完工通車；請求向臺灣省政府糧食局臺北管理處函查稻谷計劃收
      構價格與輔導收購價格之差異及自八十二年起迄今各年之稻谷計劃收購價格及
      輔導收購價格及數量為何；及請求向臺北縣汐止市農會函查系爭一二一、一二
      一之二八地號八十一年度實際稻谷收獲量；並請求鑑定系爭一二一、一二一之
      二八地號農田以鑿井灌溉方式供農田作物長久灌溉使用所需工程項目及工程金
      額。
乙、被告方面：
  一、聲明：駁回原告之訴及假執行之聲請。
  二、陳述：
  （一）雖與原告訂有協議，惟其僅同意施作排水溝渠，並非原告所指灌溉溝渠，且
        該排水溝渠已完工，現仍存在，會勘時並未查明該地並非原告所有，故其無
        法於路權範圍外施工。
  （二）其係受國道公路高速公路局委託進行國道高速公路汐止五股段高架拓寬工程
        ，其按設計圖施工，原告不應向其請求賠償。
  （三）原告於其施工前已休耕，自無庸賠償其休耕所受之損害。
  三、證據：提出交通部臺灣區○道○○○路局拓建工程處八十八年六月十日函一份
      、被告公司八十八年五月十二日函一份，並聲請訊證人張裕民、吳榮基、林邦
      輝。
    理    由
一、本件原告起訴主張：其係佃農，向地主陳錦堂租用系爭二筆田地耕作，並訂有耕
    地三七五租約，三十餘年來均引用自然由山上流下之水源，灌溉從不虞匱乏，中
    山高速公路興建時雖經過水源，惟因有預留涵管引水，故通車十餘年均無礙原告
    耕作，迄八十二年間中山高速公路汐止內湖段第一標拓寬工程，施工計劃未預留
    引水之涵管，勢將截斷原告耕作之水源及溝渠，經原告陳情後，於八十二年三月
    九日由交通部會同顧問公司及承包商即被告等代表會勘後，二造協議由被告另築
    灌溉溝渠供原告耕種使用，詎被告於八十二年施工後迄今未依前開協議施作引水
    灌溉之溝渠，造成原告莫大損害，又因被告未依約於北二高五汐高架段施工當時
    即施作本件灌溉溝渠，致今北二高五汐高架路段完工通車，灌溉水源亦由被告引
    入地下涵管，且因無法入內測量正確埋設管線引水，被告無法依前開協議意旨履
    行債務，致原告為耕種之需以鑿井方式灌溉，爰依民法第二百二十六條訴請被告
    賠償鑿井所需費用三百三十七萬四千一百五十七點五元，另依民法第二百二十七
    條、第二百三十一條訴請被告賠償原告給付遲延所受之損害八十九萬三千一百十
    三元等情；被告則以：其雖與原告訂有協議，惟僅同意施作排水溝渠，並非原告
    所指灌溉溝渠，且該排水溝渠已完工，現仍存在，並無原告所指給付遲延之情事
    ，且其係受國道公路高速公路局委託進行國道高速公路汐止五股段高架拓寬工程
    ，其按設計圖施工，原告不應向其請求賠償，又原告於其施工前已休耕，亦無從
    訴請被告賠償其休耕所受之損害等語置辯。
二、原告主張其為系爭二筆耕地承租人之事實，業據提出臺灣省臺北縣私有耕地租約
    一份為證，並為被告所不爭執，自堪憑信。又原告主張二造於八十二年三月九日
    訂有協議，被告應為其承租耕作之系爭二筆耕地另築灌溉溝渠，被告迄未履行之
    事實，業據提出會勘紀錄一份為證，被告雖自認確與原告訂有協議，惟辯稱其允
    諾為原告所築者係排水溝渠而非灌溉溝渠，且排水溝渠早已完工云云。是本院首
    應首究者係二造間於八十二年三月九日所訂協議內容為何？該協議是否有效？經
    查：
（一）觀諸原告所提八十二年三月九日之會勘紀錄，二造均參與該會勘，結論欄則載
      有：「楊君（按指原告）耕種使用之灌溉溝渠北起 13k+750u，南至 13k+900u
      高速公路局路權內灌溉溝渠，於施工時由承商唐榮公司沿路權線外楊君之土地
      上另築灌溉溝渠供楊君耕種使用」等字樣，足認被告確與原告成立協議，由其
      於施工時為原告於其土地上另築灌溉溝渠。至證人即被告公司監工林邦輝雖證
      稱被告與原告間之協議係被告為原告施作排水溝渠而非灌溉溝渠云云（見本院
      八十八年八月二十四日言詞辯論筆錄），與事實不符，不足採信。
（二）按契約之標的須適法、可能及確定，二造間雖於八十二年三月九日協議，由被
      告於國道高速公路汐止五股高架拓寬工程施工時，為被告於其土地上另築灌溉
      溝渠前已認定，然原告於前開高速公路高架路段北起13k+750u，南至13k+900u
      處並無土地，僅係系爭一二一、一二一之二八地號耕地之承租人，則被告究應
      於何處築灌溉溝渠已無法確定，復經本院觀諸該協議內容，縱該協議所謂「楊
      君之土地」實係原告耕作之前開二筆土地之誤，然該二筆土地面積分別為一萬
      一八百二十八平方公尺、一千九百九十八平方公尺，二造間就被告究應於何位
      置建築灌溉溝渠亦未約定，且經本院赴現場勘驗，亦無從確定水源之位置，復
      參以中華民國建築技術學會九十年月十六日（九十）建技字第八四號鑑定報告
      所附其於八十九年八月三十一日會同二造現地勘查結果，認原告灌溉用水水源
      集水區位於臺北縣汐止市○○街二三三巷北側山區，經溝渠引至原告農田耕作
      ，因中山高速公路橫越其中，高速公路基礎工程需求以致原引水溝渠變更，工
      程施工中乃將水源藉康寧街二三三巷排水溝渠引流至康寧街北側道路邊陰井中
      ，再經地下涵管穿越康寧街、中山高速公路高架段、中山高速公路至高速公路
      南側地下排水箱涵，距原告原灌溉農作引水輸水渠道有一東西向連絡便道阻隔
      等情，亦無從認被告應施作之灌溉溝渠位置係可得確定，是二造間前開協議被
      告所負債務之標的既無從確定，故該協議應不生效力。
三、按債權人基於債之關係，得向債務人請求給付，民法第一百九十九條第一項固定
    有明文，然以債之標的須適法、可能及確定為前提。二造間雖於八十二年三月九
    日達成協議，惟該協議就被告所負債務之標的既無從確定而不生效力，前已認定
    ，則原告本於該協議，認被告應賠償其因給付不能、給付遲延所致原告之損害，
    洵屬無據，應予駁回。
四、原告受敗訴判決，其假執行之聲請即失所依據，應併予駁回。
五、因本案事證已臻明確，兩造其餘主張陳述及所提之證據，均毋庸再予審酌，附此
    敘明。
六、據上論結，原告之訴為無理由，依民事訴訟法第七十八條判決如主文。
中      華      民      國    九十     年      三      月     二十七    日
                                        臺灣士林地方法院民事第一庭
~B法      官  方彬彬
右為正本係照原本作成。
如對本判決上訴須於判決送達後廿日內向本院提出上訴狀。
中      華      民      國     九十    年      三      月     三十      日
~B法院書記官  蕭純純


司法院資訊處製作；財團法人民間司法改革基金會備份。
